ACORDAO-COMPLETO-2357638

ACÓRDÃO 7121/2019 ATA 28/2019 - SEGUNDA CÂMARA

VISTOS, relatados e discutidos estes autos de Tomada de Contas Especial instaurada pelo Ministério do Turismo (MTur) , em desfavor do Sr. José Francisco de Mattos Neto, prefeito municipal de Tanabi/SP, no período de 1/1/2009 a 31/12/2012, em razão da impugnação total das despesas do Convênio 00541/2009 - Siconv 703808, firmado com o Ministério do Turismo, e que tinha por objeto o apoio à realização do Projeto intitulado "Tanabi Rodeio Show", entre os dias 2 e 5/7/2009, no valor total de valor de R$ 424.625,00, sendo R$ 300.000,00 à conta do concedente e R$ 124.625,00 referentes à contrapartida do convenente, devido a irregularidades na execução física do ajuste;
ACORDAM os Ministros do Tribunal de Contas da União, reunidos em sessão da 2ª Câmara, ante as razões expostas pelo Relator, em:
9.1. acolher as alegações de defesa e rejeitar as razões de justificativa do Sr. José Francisco de Mattos Neto  (CPF XXX.820.338-XX) ; 
9.2. julgar irregulares as contas de Jose Francisco de Mattos Neto, aplicando-lhe a multa prevista no art. 58, inciso I e II, da Lei Orgânica deste Tribunal, no valor de R$ 3.200,00 (três mil e duzentos reais) , com a fixação do prazo de 15 (quinze) dias, a contar da notificação, para que comprove, perante o Tribunal, o recolhimento da dívida aos cofres do Tesouro Nacional, atualizada monetariamente desde a data deste Acórdão até a do efetivo recolhimento, se for paga após o vencimento, na forma da legislação em vigor, com fundamento nos arts. 16, inciso III, alínea "b", 19, parágrafo único, e 23, inciso III, da Lei Orgânica do TCU, combinados com o art. 209, inciso II, e art. 214, inciso III, alínea "a" do Regimento Interno do TCU; 
9.3. autorizar, desde logo, nos termos do art. 28, inciso II, da Lei 8.443/1992, a cobrança judicial da dívida, caso não atendida a notificação;
9.4. arquivar os presentes autos, com base no art. 169, inciso III, do Regimento Interno/TCU.

Tomada de Contas Especial instaurada pelo Ministério do Turismo (MTur), em desfavor do Sr. José Francisco de Mattos Neto, prefeito municipal de Tanabi/SP, no período de 1/1/2009 a 31/12/2012, em razão da impugnação total das despesas do Convênio 00541/2009  Siconv 703808 (peça 4), firmado com o Ministério do Turismo, e que tinha por objeto o apoio à realização do Projeto intitulado "Tanabi Rodeio Show", entre os dias 2 e 5/7/2009 (peça 2, p. 1), devido a irregularidades na execução física do ajuste.

Segunda Câmara

Município de Tanabi - SP.

3. Interessados/Responsáveis:
3.1. Interessado: Ministério do Turismo (vinculador) (05.457.283/0001-19)
3.2. Responsável: Jose Francisco de Mattos Neto (XXX.820.338-XX).

13.1. Ministros presentes: Ana Arraes (Presidente), Aroldo Cedraz (Relator) e Raimundo Carreiro.
13.2. Ministro-Substituto convocado: Augusto Sherman Cavalcanti.
13.3. Ministro-Substituto presente: André Luís de Carvalho.

ACORDAO-COMPLETO-2406343

Acórdão de Relação 4157/2020 - Segunda Câmara

Acórdão de Relação

AROLDO CEDRAZ

Transcrevo, a seguir, o corpo da instrução de mérito lançada no âmbito da Secretaria de Controle Externo de Tomada de Contas Especial (peça 66) , a qual contou com a anuência de seu corpo diretivo (peças 67-68) , bem como do Ministério Público junto ao TCU (peça 69) :
"INTRODUÇÃO
1.	Trata-se de Tomada de Contas Especial instaurada pelo Ministério do Turismo (MTur) , em desfavor do Sr. José Francisco de Mattos Neto, prefeito municipal de Tanabi/SP, no período de 1/1/2009 a 31/12/2012, em razão da impugnação total das despesas do Convênio 00541/2009 - Siconv 703808 (peça 4) , firmado com o Ministério do Turismo, e que tinha por objeto o apoio à realização do Projeto intitulado "Tanabi Rodeio Show", entre os dias 2 e 5/7/2009 (peça 2, p. 1) , devido a irregularidades na execução física do ajuste.
HISTÓRICO
2.	O Convênio 00541/2009 - Siconv 703808 foi firmado no valor de R$ 424.625,00, sendo R$ 300.000,00 à conta do concedente e R$ 124.625,00 referentes à contrapartida do convenente. Teve vigência de 22/6/2009 a 23/8/2009 (vide convênio de peça 4, p. 7 e 18, e publicação à peça 7) , com prazo para a apresentação da prestação de contas estipulado para 30 dias após o dia final de vigência. Os recursos foram liberados por meio das Ordens Bancárias 2009OB800981, 2009OB800982 e 2009OB800983 (peça 5) em 17/7/2009. 
3.	Houve fiscalização in loco do objeto conveniado, conforme informação contida no Relatório 069/2009, de peça 6.
4.	A prestação de contas (peças 8-22) e complementações enviadas por meio dos documentos de peças 27-28, 33, 36 e 42 foram analisadas por meio dos seguintes documentos: i. Parecer de Análise de Prestação de Contas - Parte Técnica nº 351/2010 (peça 23) ; ii. Nota Técnica de Reanalise n° 868/2012 (peça 24) ; iii. Nota Técnica de Análise Financeira n° 0346/2013 (peça 26) ; iv. Nota Técnica de Reanálise n° 556/2014 (peça 29) ; e Nota Técnica de Análise Financeira Complementar n° 13/2016 (peça 31) .
5.	Conforme Despacho de peça 1, o fundamento para a instauração da Tomada de Contas Especial foi a reprovação da execução física do ajuste, constatada na Nota Técnica de Reanálise n° 556/2014 (peça 29) ; e Nota Técnica de Análise Financeira Complementar n° 13/2016 (peça 31) , que basearam as conclusões da fase interna, e contiveram a seguinte irregularidade: 
	a) Realização de evento vinculado ao aniversário do município.
6.	Por meio do Ofício 1261/2016/CGCV/SPOA/SE/MTur (peça 30, p. 3-4) , de 26/1/2016, o Ministério do Turismo notificou o responsável, Sr. José Francisco de Mattos Neto, em 4/2/2016, da reprovação da prestação de contas (reprovação física total) , requerendo a devolução dos recursos em 10 dias (vide aviso de recebimento à peça 32) .
7.	Diante do não saneamento das irregularidades apontadas e da não devolução dos recursos, instaurou-se a Tomada de Contas Especial. No Relatório de Tomada de Contas Especial nº  72/2017 (peça 45) conclui-se que o prejuízo importaria no valor de R$ 300.000,00 - correspondente ao valor total dos recursos repassados - com data origem 17/7/2009, imputando-se a responsabilidade ao Sr. José Francisco de Mattos Neto, prefeito municipal de Tanabi/SP, no período de 1/1/2009 a 31/12/2012, em razão da impugnação total das despesas do Convênio 00541/2009 - Siconv 703808, devido a irregularidades na execução física do ajuste. 
8.	O Relatório de Auditoria 511/2018 da Controladoria Geral da União (peça 46) também chegou às mesmas conclusões. Após serem emitidos o Certificado de Auditoria, o Parecer do Dirigente e o Pronunciamento Ministerial (peças 47-49) , o processo foi remetido a esse Tribunal.
9.	Na análise inicial, materializada na exordial de peça 53, realizada pela Secex/TCE, que concluiu pela ocorrência de danos ao erário e pela citação do Sr. José Francisco de Mattos Neto (CPF XXX.820.338-XX) , prefeito municipal de Tanabi/SP (gestão 2009-2012) , em razão da impugnação total quanto aos recursos repassados ao Município de Tanabi/SP por força do Convênio 00541/2009 - Siconv 703808. O Diretor e o Secretário da Secex/TCE anuíram com essa conclusão (peças 54-55) . Também foi proposta a realização de audiência a esse responsável, em razão de ocorrência de irregularidade caracterizada como infração grave a norma legal. A citação e a audiência proposta tiveram os seguintes contornos: 
Citação
Ocorrência 1: Não comprovação da regular execução física do Convênio 00541/2009 - Siconv 703808, celebrado entre o Ministério do Turismo e o Município de Tanabi/SP, e que tinha por objetivo o apoio à realização do Projeto intitulado "Tanabi Rodeio Show".
a) Qualificação do responsável e responsabilização: 
Nome: José Francisco de Mattos Neto
CPF: XXX.820.338-XX
Conduta: Utilizar recursos do convênio para realização de evento vinculado à festa de comemoração de aniversário do município de Tanabi/SP.
Ocorrência 2: Não comprovação da boa e regular aplicação dos recursos repassados pelo Convênio 00541/2009 - Siconv 703808, celebrado entre o Ministério do Turismo e o Município de Tanabi/SP, e que tinha por objeto o apoio à realização do Projeto intitulado "Tanabi Rodeio Show", ocasionada pela ausência de comprovação de que as empresas intermediárias, contratadas irregularmente por inexigibilidade, pagaram o cachê de bandas ou cantores que realizaram o evento.
a) Qualificação do responsável e responsabilização: 
Nome: José Francisco de Mattos Neto
CPF: XXX.820.338-XX
Conduta: Não apresentar notas fiscais e recibos (ou outros documentos equivalentes) emitidos em nome das bandas ou artistas e assinados por seus representantes legais ou pelo seus empresários exclusivos, sendo essa representação ou exclusividade registrada em cartório, não sendo comprovado, assim, o nexo causal entre os recursos recebidos e os pagamentos efetuados, visto que não se provou que os valores pagos aos intermediários contratados efetivamente foram repassados às bandas e artistas que realizaram shows.
I) Quantificação do débito, originado das ocorrências 1 e 2:
	Valor original (R$) 
	Data da ocorrência

	300.000,00
	          17/7/2009

Audiência
Ocorrência I: Contratação irregular de intermediários entre o ente público e os artistas ou empresários exclusivos, no âmbito dos processos de inexigibilidade de licitação que tiveram como objeto a Contratação das empresas Ivan Perpétuo da Silva ME e A. de Sousa Produção e Eventos ME (pagos com recursos do Convênio 00541/2009 - Siconv 703808) , ocasionada pela utilização indevida de inexigibilidade de licitação, visto que os interpostos apresentaram meras cartas de exclusividade restritas à data e local do evento,  sem registro em cartório, e não publicada no Diário Oficial, as quais qual não se caracterizaram como contrato de exclusividade válido para fins de contratação via inexigibilidade de licitação.
a) Qualificação do responsável e responsabilização: 
Nome: José Francisco de Mattos Neto,
CPF: XXX.820.338-XX
Conduta: Autorizar a contratação por inexigibilidade das empresas Ivan Perpétuo da Silva ME e A. de Sousa Produção e Eventos ME como intermediários de bandas e artistas, e assinar os contratos de prestação de serviços com essas sociedades comerciais, que não possuíam contratos de exclusividade válido para fins de contratação via inexigibilidade.
10.	Em cumprimento ao pronunciamento da unidade (peça 55) foi promovida a citação e a audiência do responsável, nos moldes adiante:
	Ofício
	Data do ofício
	Data de Recebimento do Ofício

	3497/2018-TCU/SECEX-TCE (peça 57) 
	9/12/2018
	4/1/2019 (vide AR de peça 59) 

	3498/2018-TCU/SECEX-TCE (peça 58) 
	9/12/2018
	4/1/2019 (vide AR de peça 60) 

11.	O responsável trouxe alegações de defesa e razões de justificativas acostadas às peças 63-65. 
EXAME TÉCNICO
12.		O exame técnico tratará de analisar as alegações de defesa e razões de justificativas apresentadas pelo responsável (peças 63-65) , e suas repercussões em relação as irregularidades aqui relatadas. Considerando que as alegações de defesa e razões de justificativa do responsável foram apresentadas juntas, essas serão analisadas conjuntamente 
Alegações de defesa e razões de justificativas apresentadas pelo Sr. José Francisco de Mattos Neto (peças 63 a 65)  e análise dessas defesas
A defesa do Sr. José Francisco de Mattos Neto foi composta pelos seguintes documentos:
 Documento contendo argumentos de defesa, de peça 63;
 Documento contendo novos argumentos de defesa, de peça 64, p. 1-21;
 Documentação comprobatória dos argumentos de defesa, assim disposta:
c.1) Relatório de Supervisão in loco nº 69/200X (peça 64, p. 22-32) ;
c.2) cópia de proposta do convênio extraída do Siconv (peça 64, p. 33) ;
c.3) documentos e imagens que buscam demonstrar que a festa de Rodeio de Tanabi era realizada há anos, e estava no calendário de eventos de rodeio da região Sudeste do Brasil (peça 64, p. 34-41) ;
c.4) Matéria de cobertura do Tanabi Rodeo Show 2009, em revista impressa, que não menciona dia da emancipação da cidade, mas trata o referido evento em sua dimensão regional e turística (peça 64, p. 42-44) ; 
c.5) Matéria sobre Zé Ribeiro e a importância regional do Tanabi Rodeo Show, em revista impressa, (peça 64, p. 45-48) ; [a matéria está ilegível]
c.6) Matéria que exalta o Tanabi Rodeo Show e sua importância para o fluxo turístico e para o calendário regional de rodeios, em revista impressa, (peça 64, p. 49-53) ; [a matéria está ilegível]
c.7) Matéria sobre Antônio Barbosa e a importância regional e turística do Tanabi Rodeo Show, em revista impressa (peça 64, p. 54-59) ; A matéria não cita o aniversário da cidade;
c.8) Imagens que demonstram que, mesmo sem assinar convênio com o Governo Federal, o evento ocorreu no ano de 2013 (peça 64, p. 60-62) ;
c.9) cópia de proposta do convênio extraída do Siconv (peça 64, p. 63-64) ;
c.10) cópia de capa de CD-ROM contendo o resumo do evento (peça 64, p. 65-66) ;
c.11) documentos do processo do TCU, TC Processo 001.779/2015-0, no qual o referido Tribunal, por meio do Acórdão 6409/2015-TCU-Primeira Câmara, isentou de responsabilidade gestor que realizou contratação de artistas por inexigibilidade, sem carta de exclusividade, mas comprovou a execução física do evento (peça 64, p. 67-70, e peça 65, p. 1-5) ;
c.12) cópia de proposta do convênio extraída do Siconv (peça 65, p. 6) ;
c.13) Termo de Convênio (peça 65, p. 7-24) ;
c.14) Publicação do extrato de convênio no Diário Oficial da União (peça 65, p. 25) ;
14.	Os argumentos de defesa apresentados pela ex-prefeito seguem nas linhas a seguir. Logo após a apresentação de cada ponto da defesa, será realizada a análise dos argumentos nele contidos. 
Arrazoados relativos à realização do evento no aniversário da cidade 
15.	No que concerne à irregularidade de realização do evento em dia coincidente com a emancipação da cidade, o responsável aduz que:
a)	a execução física do evento foi comprovada por inspeção in loco, conforme Relatório de Supervisão in loco nº  69/200X - peça 64, p. 22-32; nesse relatório não constou nenhuma evidência de que o evento custeado pelo convênio tenha ocorrido para celebrar o aniversário da cidade, e ficou patente a realização dos itens ajustados no plano de trabalho;
b)	esse tipo de evento ocorre na região noroeste paulista entre os meses de maio a agosto de cada ano, devido à baixa pluviosidade desse período;
c)	pelo fato do dia da cidade ser comemorado no dia 4 de Julho, torna-se viável, somente para os moradores de Tanabi-SP, a associação do evento com o calendário do dia da cidade, mas este fato não ocorre com as milhares de pessoas da região inclusive de outros Estados (MG e MS) que participam e prestigiam o "Tanabi Rodeo Show", evento que movimenta o setor serviços do município, gera centenas de empregos temporários, promove a cultura regional e projeta o nome de Tanabi-SP no calendário de grandes eventos do gênero; o evento é tão conhecido que se tornou autossustentável, de modo que nos anos de 2012 e 2014, o evento foi realizado sem precisar recorrer a recursos federais (vide documentos mencionados nas alíneas c.3 a c.7 do item 13 supra) ;
d)	a festa é realizada desde 1967, de modo que a administração não iria mudar a data tradicional para se moldar à Portaria 171 do Ministério do Turismo, especialmente se considerando que essa portaria não foi mencionada como obrigatória no termo de convênio, de modo que não é razoável exigir seu cumprimento;
e)	em nenhum momento da realização do rodeio, houve alusão ao aniversário da cidade;
f)	o fato de existir notas de empenho mencionando que a despesa se referia a "festividades do dia da cidade" decorreu de um erro formal nas emissões dessas.
Análise
16.	Inicialmente, deve-se relatar, em relação à ocorrência de "Realização de evento vinculado ao aniversário da cidade de Tanabi/SP", que a apuração dos fatos realizada na Nota Técnica de Reanálise n° 556/2014 (peça 29) , deixou patente que a entidade convenente utilizou recursos do convênio para custear evento relacionado ao aniversário da cidade. As informações existentes nessa nota permitem concluir pela existência da irregularidade, conforme delineado nos trechos transcritos a seguir:
Tenda em vista o princípio da autotutela, retomamos a análise do presente Convênio no qual foi verificado que o evento intitulado TANABI RODEIO SHOW este inserido na programação do aniversário da cidade.
 (...) 
Em que pese as justificativas apresentadas pelo convenente, ficou evidenciada na documentação enviada por ele na prestação de contas o seu intuito de realizar o evento em comemoração ao aniversário da cidade, conforme documentos acostados às fls. 81, 88, 90, 93, entre outras. Cita-se como exemplo o próprio contrato (fis. 94 a 96) firmado entre o convenente e a empresa A. DE SOUSA PRODUÇÃO E EVENTOS ME, em que o objeto é o fornecimento de shows para os festejos de aniversário do município (Festa do Peão) .
17.	Dentre os diversos documentos aludidos no excerto transcrito acima que provam a realização do evento no período de comemoração do aniversário da cidade, pode-se mencionar o Contrato de Prestação de Serviços (empresa A. DE SOUSA PRODUÇÃO E EVENTOS ME) de peça 22, p. 24-26, que em sua cláusula 1 alude ao aniversário do município. Outra prova de que os recursos do convênio foram utilizados em festa de aniversário do município é o Contrato de Prestação de Serviços (empresa IVAN PERPÉTUO DA SILVA ME) de peça 22, p. 31-33, que também em sua cláusula 1 alude ao aniversário do município. A própria defesa da prefeitura, de peça 27, admite a realização do evento no dia da emancipação da cidade. Consulta à página da internet da Wikipédia sobre a Prefeitura de Tanabi/SP (peça 50, p. 1) demonstra que o aniversário da cidade é comemorado em 4 de julho, data coincidente com o penúltimo dia do evento realizado com recursos do convênio.
18.	Feitas essas considerações, deve-se relatar que as alegações pertinentes à irregularidade de realização do evento no aniversário da cidade não devem ser acolhidas, conforme motivação exposta adiante: 
a)	Não é procedente a afirmação de execução física do evento foi comprovada por inspeção in loco, conforme Relatório de Supervisão in loco nº  69/200X - peça 64, p. 22-32, porquanto nesse relatório não constou nenhuma evidência de que o evento custeado pelo convênio tenha ocorrido para celebrar o aniversário da cidade, e ficou patente a realização dos itens ajustados no plano de trabalho; Não há elementos que levem a crer que a intenção da fiscalização in loco teria como escopo verificar se o evento comemorou a emancipação da cidade; os dados contidos no relatório mencionado levam a crer que o fiscal da entidade concedente se ateve apenas à verificação dos itens previstos no plano de trabalho; desse modo, não era exigível que o relatório contivesse informações sobre uma possível comemoração de emancipação da cidade durante o evento custeado pelo convênio; outrossim, a realização dos itens previstos no plano de trabalho constatada no relatório não elimina a falha ocasionada pela comemoração da emancipação com recursos do convênio;
b)	O fato desse tipo de evento ocorrer na região noroeste paulista entre os meses de maio a agosto de cada ano, devido à baixa pluviosidade desse período, não tornava obrigatória a coincidência do Rodeio custeado pelo Governo Federal com a data de emancipação da cidade; havia quatro meses para fazer essa festa, e a prefeitura escolheu logo o final de semana da emancipação da cidade;
c)	a alegação de que o evento de aniversário não teria impacto, por não atrair pessoas de fora (atrairia somente moradores da cidade) , e de que a "Tanabi Rodeio Show", por ser uma festa tradicional e consolidada na região, garantiria o fluxo turístico, não está comprovada, não podendo ser acolhida; Não há provas de que houve um incremento ao turismo, naquele período, com o "Tanabi Rodeio Show", especialmente se considerarmos que uma possível festa de emancipação já traria um fluxo natural de pessoas à cidade, que prescindiria de outra festa na mesma data; outra questão interessante a considerar: se o "Tanabi Rodeio Show" já era tradicional e tinha garantido seu próprio fluxo turístico (visto que produzido desde o ano de 1967, segundo a defesa) , era desnecessário o financiamento federal para tal festa (pois não se fazia necessário financiar a geração de um fluxo de turismo que já existia) ;
d)	o argumento de que a festa é realizada desde 1967, de modo que a administração não iria mudar a data tradicional para se moldar à Portaria 171 do Ministério do Turismo, não elide a irregularidade, pois, ao concordar em utilizar o recurso federal, a prefeitura comprometeu-se com as normas da entidade concedente; outrossim, o fato da portaria não ter sido mencionada como obrigatória no termo de convênio, não a tornava inexigível, porquanto o sistema jurídico é um todo, que faz com que os ajustes estejam, antes de vinculados a suas próprias cláusulas, vinculados às leis; difícil ao gestor alegar que desconhecia a norma, que tratava da celebração de convênios com o Ministério do Turismo; espera-se de um gestor médio diligente, que, no mínimo, conheça as regras dos acordos em que se envolve; 
e)	não há provas de que, durante a realização do rodeio, não houve alusão ao aniversário da cidade;
f)	o fato de existir notas de empenho mencionando que a despesa se referia a "festividades do dia da cidade", não se trata de um erro formal, mas de um indício que quando somado a outros acima mencionados, leva à convicção de que o evento teve relação com a emancipação do município. 
18.1	Quanto ao entendimento ora emitido acerca da irregularidade na utilização de recursos do ajuste em evento ligado à emancipação do município, faz-se mister enfatizar que esta Corte de Contas já se posicionou de forma idêntica, em caso semelhante, no voto da Exma. Ministra Ana Arraes que fundamentou o Acordão-TCU 11916/2016 - 2ª Câmara, conforme excertos adiante:
O órgão repassador, além de falhas na documentação da prestação de contas, constatou que o contrato firmado pela prefeitura para execução do convênio incluiu, além do encontro ecológico, a comemoração do "12º aniversário de emancipação política da cidade". Destarte, ao considerar incompatível o referido evento com o art. 16 da Portaria MTur 153/2009, o concedente impugnou a totalidade das despesas.
 (...) 
Com as vênias ao MPTCU, considero que a alteração do escopo do convênio para incluir evento estranho ao autorizado pelo órgão repassador, e ainda de natureza incompatível com o rol de eventos elegíveis pelo MTur à época do ajuste, é razão suficiente para impugnação total das despesas.
A cessão dos recursos federais tem por pressuposto o alcance das finalidades específicas que justificaram os repasses, posto que são elas que materializam o interesse recíproco em que se baseiam as transferências voluntárias.
Notadamente em face da revelia do responsável, não há elementos que permitam concluir pela coincidência finalística entre o objeto do convênio ("1º Encontro Ecológico do Pico da Bandeira") e a festa realizada pelo município ("12º aniversário de emancipação política da cidade") . Ainda que tenham sido realizados de forma concomitante, não há evidências de que os valores federais tenham sido aplicados apenas no primeiro.
Além disso, no precedente citado pelo ilustre membro do MPTCU, havia o intervalo de 13 dias entre os eventos impugnados, o que reforçou a possibilidade de execução de ambos. No caso em epígrafe, diferentemente, os dois eventos foram realizados no mesmo período (03, 04, 05 e 06 de dezembro de 2009) , o que acentua o risco de desvio de finalidade.
Argumentos de defesa referentes à contratação de intermediários de artistas sem a apresentação de contratos de exclusividade válidos
19.	Em relação à contratação de intermediários de artistas sem a apresentação de contratos de exclusividade válidos, o responsável alega que:
a)	a não apresentação de cartas de exclusividade é falha administrativa formal, que não têm condão de macular as contas do responsável, especialmente no caso vertente, onde houve execução física do evento (comprovada por inspeção in loco, conforme Relatório de Supervisão in loco nº  69/200X - peça 64, p. 22-32) ;
b) 	houve pesquisa prévia de preço, realizada pelo município e pela comissão de licitações de modo a atender o disposto na lei, sendo certo que, na ocasião, por tratar-se de evento de longa duração, todos os conjuntos e bandas estavam comprometidas e tinham sido contratados por empresas prestadoras de serviços que resguardam exclusividade;
c)	os artistas contratados são consagrados pela opinião pública, e houve publicação dos contratos administrativos no Diário Oficial do Município;
d)	os contratos comprovam que na época as bandas representadas pelos seus mandatários e representantes legais, mediante procuração outorgada pelos integrantes da banda que seriam juntados aos autos oportunamente, "comprovando a exclusividade na representação e atendendo, assim, não só a exclusividade para o evento, mas também a exclusividade da representação";
e)	o entendimento prolatado no Acórdão 96/2008-TCU-Plenário, de que são fundamentais as cartas de exclusividade, embora majoritário, não é pacífico, visto que há corrente minoritária no TCU que também considera que, caso comprovada a execução física do ajuste, não há irregularidade, mesmo que ausentes as cartas de exclusividade; no caso do ajuste em análise, cabe a aplicação do entendimento minoritário;
f)	na época da execução do convênio, havia um erro de interpretação, quanto ao que seriam contratos de exclusividade, que foi sendo sanado com o tempo; some-se a isso, que o próprio Ministério do Turismo exigia, antes da celebração do convênio, o envio de documentos de exclusividade, e que os documentos enviados pela prefeitura foram enviados e ratificados pelo ministério antes da celebração; pesquisa de campo realizada junto a empresários do ramo de intermediação pelo responsável concluiu não existir um padrão de documento para o contrato de exclusividade; ou seja, não existia um padrão definido do que seriam contratos de exclusividade, fato que levou o responsável a não cumprir o procedimento ora exigido; prova dessa situação é o  Acórdão 2235/2014-TCU-Plenário, no qual constou determinação ao Ministério do Turismo para que avaliasse a validade dos contratos de exclusividade antes da celebração dos convênios; nesse contexto, condenar o prefeito é punir o lado mais fraco da estória, em um contexto em que a falha resultou da ação de diversos agentes;
g)	O Superior Tribunal de Justiça - STJ e o Supremo Tribunal Federal consideram que não existe dever de reparação sem a configuração de danos ao erário; no caso vertente, exigir a reparação do prefeito, sem que tenha ocorrido débito, caracteriza enriquecimento sem causa da administração federal.
Análise
20.	Os argumentos de defesa relativos à irregularidade de contratação de intermediários de artistas sem a apresentação de contratos de exclusividade válidos devem ser rejeitados.
21.	Os arrazoados no sentido de que a não apresentação de cartas de exclusividade é falha administrativa formal, que não têm condão de macular as contas do responsável, especialmente no caso vertente, onde houve execução física, não deve ser acolhidos.
22. 	Quanto a esse tema, a jurisprudência desta Corte de Contas, no Acórdão 1435/2017-TCU-Plenário, Sessão de 5/7/2017, proferido em processo de Consulta relatado pelo Exmo. Ministro Vital do Rêgo (com Voto de Revisor do Exmo. Ministro Augusto Sherman) , trouxe o seguinte entendimento:
9.2.1. a apresentação apenas de autorização/atesto/carta de exclusividade que confere exclusividade ao empresário do artista somente para o (s) dia (s) correspondente (s) à apresentação deste, sendo ainda restrita à localidade do evento, não atende aos pressupostos do art. 25, inciso III, da Lei 8.666/1993, representando impropriedade na execução do convênio;
9.2.2. do mesmo modo, contrariam o sobredito dispositivo legal as situações de contrato de exclusividade - entre o artista/banda e o empresário - apresentado sem registro em cartório, bem como de não apresentação, pelo convenente, do próprio contrato de exclusividade;
9.2.3. tais situações, no entanto, podem não ensejar, por si sós, o julgamento pela irregularidade das contas tampouco a condenação em débito do (s) responsável (is) , a partir das circunstâncias inerentes a cada caso concreto, uma vez que a existência de dano aos cofres públicos, a ser comprovada mediante instauração da devida tomada de contas especial, tende a se evidenciar em cada caso, entre outras questões, quando:
9.2.3.1. houver indícios de inexecução do evento objeto do convênio; ou
9.2.3.2. não for possível comprovar o nexo de causalidade, ou seja, que os pagamentos tenham sido recebidos pelo artista ou por seu representante devidamente habilitado, seja detentor de contrato de exclusividade, portador de instrumento de procuração ou carta de exclusividade, devidamente registrados em cartório.
23.	Desse julgado, extrai-se o entendimento de que o pressuposto é que a inexigibilidade se aplica somente a artista ou banda e não a produtora de eventos e, portanto:
a)	 A contratação de artistas, via intermediário, por inexigibilidade de licitação, baseada em exclusividade, deve ser feita mediante a apresentação de Contrato de Exclusividade; 
b) Não são contratos de exclusividade considerados legalmente válidos para fins de contratação de intermediários de artistas por inexigibilidade, a serem pagos com recursos federais, os documentos: i. restritos ao dia do evento; ii. restritos à localidade do evento; iii. não registrados em cartório;  
c) A não apresentação do contrato de exclusividade pela entidade convenente, ou a apresentação de contrato não considerado válido, configura burla ao art. 25, inciso III, da Lei 8.666/1993;
d) Em caso de ocorrência no disposto na alínea "c" (contratação indevida de intermediário de artistas por inexigibilidade) , para se considerar que há uma segunda irregularidade, de não comprovação da boa e regular utilização de recursos, causadora de danos ao Erário (e capaz de ocasionar o julgamento pela irregularidade das contas) , deverá se verificar a ocorrência de uma dessas duas situações: i. inexecução física; ou ii. ausência de comprovação de nexo causal entre os recursos do convênio e pagamentos aos artistas (entenda-se como nexo causal, o pagamento ao artista, ao representante legal da banda, ou ao intermediário exclusivo legalmente constituído) .
24.	No caso vertente, além da não apresentação de contratos de exclusividade válidos no âmbito da prestação de contas (vide Tabela 1 da instrução de peça 53) e na defesa, não se comprovou o nexo entre recursos do convênio e pagamentos de cachês de artistas, de modo que não há como considerar a falha ora analisada como formal.
25.	Ante o exposto nas linhas anteriores, também são improcedentes os seguintes arrazoados:
a)	aquele que diz que o entendimento utilizado pela unidade técnica é o do Acórdão - TCU 96/2008; na realidade, o juízo usado neste processo pelo TCU é o do Acórdão 1435/2017-TCU-Plenário (e é semelhante ao defendido pela defesa, com a diferença de que a defesa considera que houve execução física) ; e
b)	os que afirmam terem ocorrido pesquisas de preços, que os artistas contratados eram consagrados, e que os contratos administrativos foram publicados no Diário Oficial do Município; essas afirmações não eximem a ausência de contratos de exclusividade válidos; ademais, é importante frisar que a pesquisa de preços não foi apresentada na defesa, nem na fase interna (vide documentos da contratação, de peça 27) , de modo que não há nos autos provas para os argumentos;
26.	A alegação de que não existia um padrão definido do que seriam contratos de exclusividade não deve ser acolhida, por não ser capaz de elidir a responsabilidade do ex-prefeito, conforme se verá nas linhas adiante.
27.	Quando da celebração do convênio, no ano de 2009, já havia sido prolatado o Acórdão 96/2008-TCU-Plenário, que esclareceu o que seriam contratos de exclusividade e quais seus componentes e especificidades. Desse modo, havia sim uma forma definida para os contratos de exclusividade. Inclusive havia exigência contida na Cláusula Terceira, inciso II, alínea "ll" do Termo de Convênio, que dispunha sobre a necessidade de apresentação, na prestação de contas, de contratos de exclusividade válidos.
28.	A aprovação da celebração do convênio pelo ministério demonstra que o projeto apresentado indicava a possibilidade de sucesso, mas não se infere dessa aprovação que as cartas de exclusividade apresentadas no Siconv eram suficientes para comprovar a exclusividade. Prova disso é que no parecer de aprovação, o ministério mencionou em seu item 29 (peça 3, p. 8) , item de recomendação que indica que o órgão concedente esperava que a prefeitura apresentasse, na prestação de contas, contratos de exclusividade diferentes daquelas cartas que existiam no Siconv. 
29.	Ademais, o Acórdão 2235/2014-TCU-Plenário, no qual constou determinação ao Ministério do Turismo para que avaliasse a validade dos contratos de exclusividade antes da celebração dos convênios, teve como objetivo tornar mais eficaz o controle do citado ministério, fato do qual não se pode inferir que as prefeituras convenentes eram, até o ano de 2014, desobrigadas a apresentar cartas de exclusividade válidas no âmbito das prestações de contas.
30.	Já o arrazoado de que o Superior Tribunal de Justiça - STJ e o Supremo Tribunal Federal consideram que não existe dever de reparação sem a configuração de danos ao erário, não é aplicável ao presente caso, pois, como acima mencionado, aqui ocorreram danos ao erário. 
Alegações sobre a comprovação do pagamento de cachês  
31.	O gestor alega que houve pagamento dos cachês às bandas pelos intermediários, pois se assim não tivesse sido as bandas não teriam se apresentado no evento, pois em receber, os artistas não apresentam, e as bandas teriam processado a prefeitura judicialmente (fato que não ocorreu) .
32.	Acrescenta que, por terem decorrido dez anos desde o evento, não foi possível conseguir os comprovantes de pagamentos. No entanto, roga ao Tribunal que convoque os empresários da banda para confirmarem o recebimento dos cachês.
Análise
33.	As alegações não são procedentes. 
34.	A simples declaração do gestor, de que os cachês foram pagos, desacompanhada de provas, não é capaz de comprovar o pagamento de cachês aos artistas pelos intermediários. A afirmação de que "se não houvessem sido pagos, os artistas não compareceriam e se apresentariam no evento", também desacompanhada de provas, também não ficou comprovada.
35.	Quanto ao argumento que indica o tempo decorrido, desde a execução do ajuste, como fator impeditivo para produção de provas e a solicitação de que o TCU diligencie empresários de artistas de prova, deve-se relatar que não devem ser acatados. O gestor do convênio tinha o dever de prestar contas, previsto no art. 70 da Constituição Federal. Entretanto, não provou a boa e regular gestão dos recursos, de modo que não pode, a essa altura, alegar o tempo decorrido como fator para não trazer documentos que deveria ter cuidado de guardar, ou mesmo tentar fazer com que o TCU busque esses documentos nesse momento.   
Pedido de sustentação oral
36.	Por fim, o responsável indica o interesse em realizar sustentação oral (peça 64, p. 21) .
Análise
37.	Na forma do art. 168, do Regimento Interno do TCU, deve ser avaliado o pedido de sustentação oral pelo defendente, pelo presidente do colegiado.
Ante os argumentos apresentados e a análise realizada, devem as alegações de defesa e razões de justificativa do Sr. José Francisco de Mattos Neto serem rejeitadas, mantendo-se as irregularidades constatadas, a sua responsabilidade pelos atos de gestão inquinados e pelo débito verificado.
Desse modo, tendo em vista as constatações consignadas na instrução de peça 53 e nas linhas anteriores desta peça instrutiva (inclusive no parágrafo 9) , que indicam a ocorrência de irregularidades causadoras de danos ao erário ocasionadas pelo Sr. José Francisco de Mattos Neto , e não havendo nos autos elementos que possam atestar a sua boa-fé, devem as contas desse responsável serem julgadas irregulares, sendo ele condenado ao débito descrito no item 9 supra, com fulcro nos termos dos artigos 1º, inciso I, 16, inciso III, alíneas "b" e "c", e 19, caput, da Lei nº  8.443/1992, com aplicação individual de multa proporcional ao débito, fundamentada no art. 57 da Lei 8.443/1992. Ademais, considerando a irregularidade de "Contratação irregular de intermediários entre o ente público e os artistas", que não causou danos ao erário, mas se caracteriza como grave infração legal, deve-lhe ser também aplicada a multa prevista no art. 58 da mesma Lei.
Vale ressaltar que a pretensão punitiva do TCU, conforme Acórdão 1441/2016-TCU-Plenário, que uniformizou a jurisprudência acerca dessa questão, subordina-se ao prazo geral de prescrição indicado no art. 205 do Código Civil, que é de 10 anos, contado da data de ocorrência da irregularidade sancionada, nos termos do art. 189 do Código Civil, sendo este prazo interrompido pelo ato que ordenar a citação, a audiência ou a oitiva do responsável. No caso em exame, não ocorreu a prescrição, uma vez que a liberação dos recursos ocorreu em 17/7/2009 (vide peça 5) e o ato de ordenação da citação ainda ocorreu em 18/9/2018 (peça 55) .
CONCLUSÃO
Inicialmente, devem as alegações de defesa e razões de justificativa do Sr. José Francisco de Mattos Neto serem rejeitadas, mantendo-se as irregularidades constatadas, e a sua responsabilidade pelos atos de gestão inquinados e pelo débito ocorrido.
Assim, tendo em vista as constatações consignadas na instrução de peça 53 e nas linhas anteriores desta peça instrutiva, devem as contas do Sr. José Francisco de Mattos Neto (CPF XXX.820.338-XX) serem julgadas irregulares, sendo ele condenado ao débito descrito no item 47 supra, com fulcro nos termos dos artigos 1º, inciso I, 16, inciso III, alíneas "b" e "c", e 19, caput, da Lei nº 8.443/1992, e com arts. 1º, inciso I, 209, incisos II e III, 210 e 214, inciso III, do Regimento Interno/TCU (RI/TCU) , com aplicação individual de multa proporcional ao débito, fundamentada no art. 57, da Lei 8.443/1992 c/c o art. 267 do RI/TCU e, também de multa prevista no art. 58 da mesma Lei e no art. 268 do RI/TCU.
Registre-se que não foram evidenciados indicativos de boa-fé do responsável, fato que permite o julgamento de mérito imediato.
Ademais, a gradação das multas propostas acima deve considerar a gravidade dos fatos cometidos pelo responsável.
Vale ressaltar que a pretensão punitiva do TCU, conforme Acórdão 1441/2016-TCU-Plenário, que uniformizou a jurisprudência acerca dessa questão, subordina-se ao prazo geral de prescrição indicado no art. 205 do Código Civil, que é de 10 anos, contado da data de ocorrência da irregularidade sancionada, nos termos do art. 189 do Código Civil, sendo este prazo interrompido pelo ato que ordenar a citação, a audiência ou a oitiva do responsável. No caso em exame, não ocorreu a prescrição, uma vez que a liberação dos recursos ocorreu em 17/7/2009 (vide peça 5) e o ato de ordenação da citação ainda ocorreu em 18/9/2018 (peça 55) .
Antes do julgamento do presente feito, deve ser avaliado, com fulcro no art. 168, do Regimento Interno do TCU, o pedido de sustentação oral do responsável (peça 64, p. 21) .
PROPOSTA DE ENCAMINHAMENTO
Ante o exposto, submetem-se os autos à consideração superior, propondo:
20	
21	
22	
23	
24	
25	
26	
27	
28	
29	
30	
31	
32	
33	
34	
35	
36	
37	
38	
39	
39.1. 
39.2. 
39.3. 
39.4. 
39.4.1. 
47.1.	rejeitar as alegações de defesa e as razões de justificativa do Sr. José Francisco de Mattos Neto  (CPF XXX.820.338-XX) ; 
47.2	com fundamento nos termos dos artigos 1º, inciso I, 16, inciso III, alíneas "b" e "c", e 19, caput, da Lei 8.443/1992, e com arts. 1º, inciso I, 209, incisos II e III, 210 e 214, inciso III, do Regimento Interno/TCU julgar irregulares as contas do Sr. José Francisco de Mattos Neto  (CPF XXX.820.338-XX) , prefeito municipal de Tanabi/SP, no período de 1/1/2009 a 31/12/2012, condenando-o ao pagamento das quantias abaixo especificadas, com a fixação do prazo de 15 (quinze) dias para que comprove perante este Tribunal, em respeito ao artigo 214, inciso III, alínea 'a', do Regimento Interno do TCU, o recolhimento da dívida aos cofres do Tesouro Nacional, atualizada monetariamente e acrescida de juros de mora calculados a partir da data discriminada, até a data do recolhimento, abatendo-se na oportunidade a monta eventualmente ressarcida, na forma da legislação em vigor:
	Valor original (R$) 
	Data da ocorrência

	300.000,00
	          17/7/2009

47.3 aplicar, com fundamento no artigo 57 da Lei 8.443/1992 c/c o artigo 267 do Regimento Interno do TCU, multa ao Sr.  José Francisco de Mattos Neto  (CPF XXX.820.338-XX) , prefeito municipal de Tanabi/SP, no período de 1/1/2009 a 31/12/2012, individualmente e proporcionalmente ao débito que cometeu, fixando o prazo de 15 (quinze) dias, a partir da notificação, para que, nos termos do artigo 214, inciso III, alínea "a", do Regimento Interno do TCU, comprove perante este Tribunal o recolhimento aos cofres do Tesouro Nacional do valor atualizado monetariamente desde a data do acórdão até a do efetivo recolhimento, se for pago após o vencimento, na forma da legislação em vigor;
47.4 aplicar ao Sr. José Francisco de Mattos Neto  (CPF XXX.820.338-XX) , prefeito municipal de Tanabi/SP, no período de 1/1/2009 a 31/12/2012, a multa prevista no art. 58 da Lei 8.443/92 c/c o art. 268 do RI/TCU, fixando-lhe o prazo de quinze dias, a contar da notificação, para que comprove, perante o Tribunal (art. 214, III, a, do Regimento Interno do TCU) , o recolhimento da dívida aos cofres do Tesouro Nacional, atualizada monetariamente desde a data do acórdão que vier a ser proferido por este Tribunal até a do efetivo recolhimento, se pagas após o vencimento, na forma da legislação em vigor;
47.5 autorizar, desde logo, nos termos do art. 28, inciso II, da Lei 8.443, de 1992, a cobrança judicial das dívidas, caso não atendidas às notificações;
47.6 autorizar, desde logo, o pagamento das dívidas mencionadas nos subitens anteriores, caso solicitado, em até 36 parcelas mensais e consecutivas, nos termos do art. 26 da Lei 8.443, de 1992 c/c o art. 217 do Regimento Interno - TCU, de 2011, fixando ao devedor o prazo de quinze dias, a contar do recebimento da notificação, para comprovar perante o Tribunal o recolhimento da primeira parcela e de trinta dias, a contar da parcela anterior, para comprovar o recolhimento das demais parcelas, devendo incidir sobre cada valor mensal, os encargos legais devidos (débito: juros de mora e atualização monetária; multa: atualização monetária) , na forma prevista na legislação em vigor;
47.7 remeter cópia do acórdão que vier a ser prolatado pelo Tribunal, ao Procurador-Chefe da Procuradoria da República no Estado de São Paulo, nos termos do art. 209, § 7º, do Regimento Interno/TCU, para ajuizamento das ações cabíveis, informando-lhe que o inteiro teor da deliberação pode ser consultado no endereço http://www.tcu.gov.br/acordaos;
47.8 enviar cópia do Acórdão que vier a ser proferido ao Ministério do Turismo e ao responsável, para ciência, informando que a presente deliberação, acompanhada do Relatório e do Voto que a fundamenta, está disponível para a consulta no endereço www.tcu.gov.br/acordaos, além de esclarecer que, caso requerido, o TCU poderá fornecer sem custos as correspondentes cópias, de forma impressa."
É o Relatório.

Renato José Silveira do Carmo OAB/SP 283.128, representando Jose Francisco de Mattos Neto (peças 61 e 62).

Subprocurador-Geral Lucas Rocha Furtado.

TOMADA DE CONTAS ESPECIAL INSTAURADA PELO MINISTÉRIO DO TURISMO EM RAZÃO DA NÃO COMPROVAÇÃO DA REGULAR APLICAÇÃO DE RECURSOS FEDERAIS TRANSFERIDOS AO MUNICÍPIO DE TANABI-SP NO ÂMBITO DO CONVÊNIO 00541/2009. CITAÇÃO E AUDIÊNCIA DO EX-PREFEITO. ANÁLISE DAS ALEGAÇÕES DE DEFESA E DOS DEMAIS DOCUMENTOS CONSTANTES DOS AUTOS. AFASTAMENTO DO DÉBITO. IRREGULARIDADE DAS CONTAS EM RAZÃO DA CONTRATAÇÃO DE EMPRESA POR INEXIBILIDADE DE LICITAÇÃO. APLICAÇÃO DE MULTA. CIÊNCIA. ARQUIVAMENTO.

TOMADA DE CONTAS ESPECIAL (TCE)

Secretaria de Controle Externo de Tomada de Contas Especial (SecexTCE).

Cuidam os autos de Tomada de Contas Especial instaurada pelo Ministério do Turismo (MTur) , em desfavor do Sr. José Francisco de Mattos Neto, prefeito municipal de Tanabi-SP, no período de 1/1/2009 a 31/12/2012, em razão da impugnação total das despesas do Convênio 00541/2009 - Siconv 703808, firmado com o Ministério do Turismo, e que tinha por objeto o apoio à realização do Projeto intitulado "Tanabi Rodeio Show", entre os dias 2 e 5/7/2009, no valor total de valor de R$ 424.625,00, sendo R$ 300.000,00 à conta do concedente e R$ 124.625,00 referentes à contrapartida do convenente, devido a irregularidades na execução física do ajuste.
Remetida ao Controle Interno, o Relatório e o Certificado de Auditoria, assim como o Parecer do Dirigente do Órgão de Controle Interno concluíram pela a irregularidade das contas (peças 46-48) , resultado conhecido pelo supervisor ministerial (peça 49) .
Regularmente citado por este Tribunal, o responsável trouxe alegações de defesa e razões de justificativas acostadas às peças 63-65.
Após análise, a Secex-TCE concluiu que devem as contas do Sr. José Francisco de Mattos Neto ser julgadas irregulares, sendo ele condenado ao débito especificado com aplicação de multa. Esta proposta contou com a anuência do Ministério Público junto ao TCU.
Feito esse breve introito, passo a decidir.
Inicialmente, com as vênias de estilo, discordo da análise dos arrazoados relativos à realização do evento no aniversário da cidade na forma realizada pela unidade técnica.
Compulsando os autos, vejo que é incontestável que o evento Tanabi Rodeio Show foi realizado em época coincidente com o aniversário da cidade. No entanto, em breve consulta na internet, pude constatar que esse evento tem sido realizado na maioria dos anos, em período próximo ao do aniversário da emancipação do município, a exemplo dos anos de 2008 (26 a 28 de junho) e 2011 (6 a 11 de julho) .
Tais pesquisas evidenciam que, ainda que realizado em datas próximas ou coincidentes com o aniversário da municipalidade, o evento contava com identidade própria.
Exemplifico com o relato denominado "Clip do Rodeio de Tanabi 2009", disponível em uma plataforma de compartilhamento de vídeos (https://www.youtube.com/watch?v=EclqA6hFbDw , acessado em 23/7/2019, em que é possível em vários momentos (a exemplo do minuto inicial) visualizar a logomarca do Ministério do Turismo como um dos apoiadores do evento.
Outros registros de terceiros apontam que o evento aconteceu, trazendo o seguinte relato: "O Tanabi Rodeo Show será realizado entre os dias 02 e 05 de julho com rodeio profissional e atrações musicais: Zé Henrique & Gabriel na quinta, dia 02, Jammil e Uma Noites no dia 03, Mato Grosso & Mathias no dia 04 e, encerrando no domingão, João Bosco & Vinícius" (https://movimentocountry.com/lancamento-oficial-do-5o-tanabi-rodeo-show-acontece-nesta-sexta-feira/, acessado em 23/7/2019) . Essas atrações coincidem com a relação de Relação de contratação com inexigibilidade e pagamentos a intermediários (peça 53, p.7-8) .
Assim, é possível perceber que o evento se amolda à alínea "n" do § 4º do art. 15 da Portaria MTur 171, de 19 de setembro de 2008, vigente à época da celebração do convênio, reproduzido abaixo:
"Art. 15 Eventos com Recursos de Emendas Parlamentares são aqueles a serem apoiados com recursos alocados no orçamento do Ministério do Turismo, advindos de emendas parlamentares. 
 (...) 
§ 4º No caso de Eventos Geradores de Fluxo Turístico serão definidos os grupos a seguir para enquadramento da natureza do evento: 
a)     Carnaval;
b)    Carnaval fora de época;
c)     Etapas de Eventos Esportivos - nacional ou mundial;
d)    Festas Juninas;
e)     Festividades Natalinas;
f)     Festivais de Cinema;
g)    Festivais Culturais;
h)    Festivais Folclóricos;
i)      Festivais Gastronômicos;
j)      Festivais de Inverno;
k)    Festivais de Pesca Esportiva;
l)      Feiras e Exposições de Produtos originários da localidade e ou região do evento;
m)  Réveillon; e
n)    Rodeios."
Ademais, a realização do evento foi confirmada pelo Relatório de Supervisão in loco nº 69/200X - peça 64, p. 22-32. Nesse ponto, faz-se necessária a reprodução da conclusão do relatório (peça 64, p.27-28) :
	"10. De modo geral, quanto à questão socioeconômica, posso concluir que o evento foi de grande importância para a cidade, aumentando a expectativa de crescimento continuo do fluxo turístico para essa parte do País. 
	11. No que concerne a supervisão In loco da execução do objeto do referido Convênio, conclui-se que houve a efetiva execução do Convênio n.° 703808/2009, de acordo com o Plano de Trabalho apresentado. 
	13.  (sic)  Em síntese, este é o relatório de fiscalização "in loco" que submeto à Consideração Superior, informando, ainda, que segue em anexo as fotos do evento.
Digno de nota, que as fotos colacionadas corroboram o fato de que o evento aconteceu na forma do plano de trabalho, com identidade própria, contando com a logomarca do governo federal e a informação sobre o apoio do Ministério do Turismo.
Enfim, diante do quadro acima apontado, considero irrelevantes as discussões acerca de o evento fazer parte do calendário de festividades em comemoração ao aniversário de Tanabi-SP, quando o objetivo da norma, consignado na Portaria MTur 171, de 19 de setembro de 2008, parece ter sido atingido com geração de fluxo turístico por meio da realização do rodeio.
Discordo, também, com as devidas vênias, da conclusão de que a ausência de comprovação do pagamento de cachês aos artistas macularia o convênio em análise.
É que o termo de convênio (peça 4) não impõe essa obrigação ao convenente.  Assim, mantenho o entendimento consignado por mim no Voto condutor do Acórdão 2256/2019-TCU-Segunda Câmara, no sentido de que na contratação de profissional do setor artístico com recursos de convênio é indevida a exigência de recibo ou documento congênere que comprove o efetivo recebimento do cachê pelo artista ou seu representante exclusivo como condição para o reconhecimento do nexo de causalidade, quando o termo de convênio não contempla tal exigência.
Por outro lado, anuo à unidade técnica quando afirma ter ocorrido irregularidade diante da contratação de intermediários de artistas sem a apresentação de contratos de exclusividade válidos devem ser rejeitados, uma vez que essa exigência estava contida na cláusula II do termo de convênio à peça 4, transcrita a seguir: 
	"II) apresentar na prestação de contas, quando da contratação de artistas consagrados, enquadrados na hipótese de inexigibilidade prevista no inciso III do art. 25 da Lei n° 8.666/1992, atualizada, por meio de intermediários ou representantes. Ressalta-se que o contrato de exclusividade cópia do contrato de exclusividade dos artistas com o empresário contratado, registrado em cartório, sob pena de glosa dos valores envolvidos difere da autorização que confere exclusividade apenas para os dias correspondentes a apresentação dos artistas e que e restrito à localidade do evento, conforme dispõe o Acórdão 96/2008-TCU-Plenário de TCU (grifou-se) ."
18.	Nesse ponto, registro que não é aplicável a glosa dos valores diante da consecução dos objetivos do convênio, com a apresentação dos artistas contratados.
19.	Remanesce, porém, a irregularidade em que incorreu o ex-prefeito ao contratar as empresas Ivan Perpétuo da Silva ME e A. de Sousa Produção e Eventos ME., por meio de inexigibilidade de licitação, com fundamento no art. 25, inciso III, da Lei 8.666/93, sem que tenha sido comprovada a exclusividade desta empresa com os artistas, motivo por que estas contas devem ser julgadas irregulares com aplicação de multa ao responsável no valor de R$ 3.200,00.
	Ante o exposto, VOTO por que seja adotada a minuta de Acórdão que submeto à apreciação deste Colegiado.
TCU, Sala das Sessões Ministro Luciano Brandão Alves de Souza, em 16 de julho de 2019.
AROLDO CEDRAZ 
Relator